臺灣高等法院臺南分院民事判決　　99年度上字第146號
上　訴　人　嘉義縣溪口鄉公所
法定代理人　劉純婷
訴訟代理人　蔡碧仲　律師
　　　　　　陳振榮　律師
　　　　　　張宗存　律師
　　　　　　林宏政　律師
被 上 訴人　簡三壽
訴訟代理人　張巧妍　律師
上列當事人間請求確認債權存在事件，上訴人對於中華民國99年
5月17日臺灣嘉義地方法院第一審判決（99年度訴字第192號）提
起上訴，被上訴人並為訴之變更，本院於100年5月10日言詞辯論
終結，判決如下：
    主  文
上訴人應給付被上訴人新台幣五百一十六萬八千元，及自民國99
年8月18日起，至清償日止，按年息百分之5計算之利息。
被上訴人其餘變更之訴駁回。
變更之訴訴訟費用由上訴人負擔。
    事實及理由
一、按於第二審程序為訴之變更、追加或提起反訴，非經他造同
    意，不得為之，但第255條第1項第2款至第6款情形，不在此
    限，民事訴訟法第446條定有明文。本件被上訴人於原審主
    張其對如原判決附表所示之債務人有新臺幣（下同）872萬
    元之債權，已取得執行名義，依債權憑證聲請對債務人強制
    執行，由原審法院以99年司執德字第2518號執行命令，禁止
    上訴人對債務人清償。因上訴人對該執行命令聲明異議，而
    請求確認原審法院99年度司執字第2518號強制執行事件之債
    務人對上訴人有5,168,000元之債權存在（下稱系爭工程款
    債權）。然於本院訴訟進行中，原99年度司執字第2518號執
    行事件，經執行法院駁回確定，且認原審法院另案95年執字
    第13451號執行事件，已核發移轉命令，將系爭工程款債權
    移轉予被上訴人，倘上訴人仍拒絕請領系爭工程款債權，應
    另行提起給付之訴。則本件情事確有變更，其變更請求上訴
    人應給付被上訴人5,168,000元，及自民國（下同）96年1月
    1日起至清償日止按年息百分之5計算之利息，自屬有據，且
    本件變更之訴與原訴之主要爭點有其共同性，各請求利益之
    主張在社會生活上可認為同一或關連，而就原請求之訴訟及
    證據資料，於審理繼續進行在相當程度範圍內具有同一性或
    一體性，於後請求之審理予以利用，核屬基於同一基礎事實
    ，雖上訴人不同意被上訴人所為訴之變更，依前開說明，被
    上訴人變更之訴，於法有據，應予准許。
二、又按原告將原訴變更時，如其訴之變更為合法，而原訴可認
    為已因撤回而終結，法院應專就新訴裁判（最高法院65年台
    上字第2183號判例參照）。被上訴人前述變更之訴，既屬有
    據，而應准許。則本院自應專就變更之新訴為裁判，先予
    明。
三、被上訴人主張略以：
(一)、伊對原判決附表所示之債務人有872萬元之債權，聲請執行
    債務人對上訴人之系爭工程款債權，原審法院95年度執字第
    13451號強制執行事件，業於95年12月12日核發移轉命令，
    則系爭工程款債權已由被上訴人取得，上訴人拒絕給付，爰
    請求上訴人給付系爭工程款。
(二)、聲明：上訴人應給付被上訴人5,168,000元，及自96年1月1
    日起，至清償日止，按年息百分之5計算之利息。
四、上訴人則抗辯略以：
(一)、本件債務人即訴外人王明源或其繼承人或被上訴人並未踐行
    契約請款手續，上訴人並無給付工程款之義務。
(二)、系爭執行命令乃附條件性質執行命令，條件成就方得據以執
    行，亦即上開執行命令，需原債權人王明源即宏明纖維企業
    社踐行上開請款程序，條件成就，系爭工程債始生逐移轉於
    上訴人之效力。惟本案自始未經原債權人及其繼承人履行，
    請款程序，條件既無從成就，何來移轉予被上訴人之問題？
    縱認系爭工程債款已移轉於被上訴人，且不論系爭工程是否
    已逾保固期限，被上訴人既非原債權人或其繼承人，如何使
    條件成就？而使上訴人付款？又縱認債務人對伊有系爭債權
    存在，亦已罹於2年時效而消滅等語。
(三)、聲明：被上訴人變更之訴駁回。
五、兩造不爭執事項：
(一)、訴外人王明源（即如原判決附表所示債務人之被繼承人）前
    承攬上訴人發包之「溪口鄉第十公墓納骨塔內部設備骨罈箱
    工程」，並簽訂工程契約，該工程已於88年4月19日完工，
    並於同年月21日經溪口鄉公所驗收結算完畢，結算工程總價
    為5,168,000元。
(二)、被上訴人於95年8月31日以對如原判決附表所示之債務人有8
    27萬元本息之債權，執台灣士林地方法院債權憑證為執行名
    義，以如原判決附表所示之債務人為執行債務人，並以前揭
    工程款債權為執行標的物，向原法院聲請系爭假扣押事件，
    原法院於95年10月31日以嘉院龍民執利字第13451號執行命
    令，載明：「主旨：禁止債務人王宏宇等25人（被繼承人王
    明源即宏明纖維企業社）在說明一所示範圍內收取對第三人
    嘉義縣溪口鄉公所之『溪口鄉第10公墓納骨塔內部設備骨罈
    箱』之工程款債權或為其他處分；於條件成就期限屆至得收
    取時，第三人亦不得對債務人清償。…說明一本院95年度執
    字第13451號債權人簡三壽與王宏宇等25人間給付借款強制
    執行事件，債權人聲請就債務人對第三人之上開債權，在於
    7,540,455元，及自91年9月13日起至清償日止按年息百分之
    5計算之利息範圍內予以扣押。二第三人具狀陳稱：該工程
    目前尚未依程序向本所申請款項完竣，無法支付故無法予以
    扣押，故本院95年9月13日嘉院龍民95執利字第13451號執行
    命令應予改發附條件扣押命令，如該工程完成申請款項時，
    債務人仍有債權存在，應予以扣押。…」，該執行命令於95
    年11月2日送達於上訴人。
(三)、上訴人於95年12月1日以嘉溪鄉財字第0950010237號函覆原
    法院「…查該工程款倘完成規定之申請款項程序，條件成就
    後付款時可供扣押金額為其工程合約金額516萬8,000元整。
    該金額尚不足執行命令之債務金額（見臺灣嘉義地方法院95
    年度執字第13451號卷第138頁）。
(四)、臺灣嘉義地方法院又以95年12月12日嘉院龍民執利字第1345
    1號執行命令，載明：「主旨：禁止債務人王宏宇等25人（
    被繼承人王明源即宏明纖維企業社）在說明一所示範圍內收
    取對第三人嘉義縣溪口鄉公所之『溪口鄉第10公墓納骨塔內
    部設備骨罈箱』之工程款債權或為其他處分；於條件成就期
    限屆至得收取時，第三人亦不得對債務人清償，應依本命令
    將該債權移轉於債權人。…說明三第三人具狀報稱：該工程
    款倘完成規定之申請款項程序，於條件成就後付款時可供扣
    押金額，惟其工程合約金額516萬8,000元整。…」並於95年
    12月18日送達被上訴人及上訴人。
(五)、臺灣嘉義地方法院於96年4月9日以嘉院龍民執利字第13451
    號函復被上訴人「本院95年度執字第13451號給付借款強制
    執行事件，業經核發附條件移轉命令結案，茲退還原繳文件
    （即債權憑證正本）」。
(六)、上訴人於99年2月23日以嘉溪鄉墓字第0990001636號函覆原
    審法院，其意略以「…說明二查該工程款倘完成規定之申請
    款項程序，條件成就後付款時可供扣押金額為其工程合約金
    額516萬8,000元整。該金額尚不足執行命令之債務金額。三
    檢附…95年12月12日嘉院龍民95執利字第13451號執行命令
    各乙份，皆因承包商未完成請款程序，故無款項可供扣押。
    」（見本院卷第120頁）
(七)、以上事實經本院依職權調取嘉義地院95年度執字第13451號
    執行卷宗核閱無誤，且為兩造所不爭，均堪信實。
六、兩造爭執事項：
(一)、被上訴人是否對上訴人有系爭工程款債權？
(二)、系爭工程款債權是否時效消滅，上訴人得拒絕給付？
七、本院判斷：
(一)、按就債務人對於第三人之金錢債權為執行時，執行法院應發
    扣押命令禁止債務人收取或為其他處分，並禁止第三人向債
    務人清償。前項情形，執行法院得詢問債權人意見，以命令
    許債權人收取，或將該債權移轉於債權人。如認為適當時，
    得命第三人向執行法院支付轉給債權人。強制執行法第115
    條第1項定有明文。而所謂「移轉命令」，係指執行法院以
    命令將債務人對於第三人之金錢債權移轉於債權人，以清償
    其債權而言。移轉命令，使債權人取得債務人對於第三人之
    債權人之地位，與債權之受讓人無異，使被移轉之債權，自
    執行債務人移轉於執行債權人。因此債務人喪失該債權之主
    體，執行債權人即得以該債權之債權人地位行使權利，如請
    求清償、讓與、抵銷，亦得提起訴訟。而第三債務人得以對
    執行債務人所得主張之實體上事由，對抗債權人。
(二)、經查，如前述不爭執事項(一)至(六)，被上訴人執臺灣士林地方
    法院債權憑證為執行名義，對如原判決之所示之債務聲請強
    制執行，執行債務人對上訴人之系爭工程款債權，經執行法
    院核發附條件移轉命令，並於95年12月18日送達被上訴人及
    上訴人。上訴人對該移轉命令，並未異議，業經本院調閱臺
    灣嘉義地方法院95年度執字第13451號執行卷宗查閱無誤，
    揆諸前開說明，系爭工程款債權應已移轉於執行債權人。即
    被上訴人對上訴人有系爭工程款債權已甚明確。
(三)、次按承攬人之報酬請求權，因二年間不行使而消滅，此為民
    法第127條第7款所明定。又民法第129條第1項第2款所謂之
    承認，為認識他方請求權存在之觀念表示，僅因債務人一方
    行為而成立，此與民法第144條第2項後段所謂之承認，須以
    契約為之者，性質迥不相同。又債務人於時效完成後所為之
    承認，固無中斷時效之可言，然既明知時效完成之事實而仍
    為承認行為，自屬拋棄時效利益之默示意思表示，且時效完
    成之利益，一經拋棄，即恢復時效完成前狀態，債務人顯不
    得再以時效業經完成拒絕給付（最高法院50年台上字第2868
    號判例參照）。依上開判例意旨債務人於時效完成後，明知
    時效完成之事實而仍為承認行為，自得認其有拋棄時效利益
    之默示意思表示。而承認乃向權利人表示認其權利存在的觀
    念通知，僅因債務人一方行為而發生效力，且承認方式以言
    詞、書面、訴訟上或訴訟外均無不可，亦不必依一定方式為
    之。以一定外在行為足認有承認意思者，如支付利息，請求
    緩期清償，主張同時履行抗辯等均可認為默示承認。
(四)、經查，系爭工程於88年4月19日完工，於同年月21日為上訴
    人驗收合格，有兩造所不爭執之營繕工程結算驗收證明書可
    稽（見本院卷第41頁）。而系爭工程合約第13條第1項第1款
    則約明「驗收無訛後10日內付清工程款」，有工程契約條文
    在卷可參（見本院卷第30頁）。系爭工程既於88年4月21日
    驗收完畢，依上開約款則自是日即88年4月21日起，承攬人
    之報酬即系爭工程款債權即可請求，則系爭工程款請求權之
    時效當自是日起算。至於系爭工程合約第13條第1項第3款雖
    載有，「請款時請檢附施工前、中、後定點相片五張及相關
    材料檢試驗及檢驗報告」，但此僅因上訴人為行政機關，承
    攬人上開請款手續，上訴人始能動撥款項支付，而有此約定
    ，核與民法第235條規定「給付兼需債權人之行為」相當。
    果爾，系爭工程款債權人未依前開程序請款，僅係應負受領
    遲延之責任，惟債務人所負債務仍屬存在，僅其責任減輕，
    即僅就故意或重大過失，負其責任（民法第237條），或無
    須支付利息（民法第238條）而已，仍難認債權人之請求權
    未發生，更非債權人之債權不存在，上訴人據以抗辯其並無
    給付工程款之義務，顯非可取。
(五)、次查，系爭工程款債權，屬承攬人之報酬，依民法第127條
    第7款之規定，請求權之消滅時效期間2年，且如前所述，自
    得請求之88年4月21日起，算至90年4月21日，即已罹於時效
    。上訴人為政府機關，更常有各種工程之發包定作，其對法
    律明定之時效，自不能諉為不知。惟上訴人於95年12月1日
    以嘉溪鄉財字第0950010237號函覆原執行法院明確記載「…
    查該工程款倘完成規定之申請款項程序，條件成就後付款時
    可供扣押金額為其工程合約金額516萬8,000元整。該金額尚
    不足執行命令之債務金額」（見臺灣嘉義地方法院95年度執
    字第13451號卷第138頁）。又於99年2月2日嘉溪鄉墓字第09
    90001144號函說明二明載：「該案已歷10年之期，經查尚未
    完成請款程序，該款項無法動支，需承包商依相關規定完成
    請款程序後方得支付。」（附於台灣嘉義地方法院99年度執
    司字第2518號卷）。又於99年2月23日嘉溪鄉墓字第0990001
    636號函說明二記載「查該工程款倘完成規定之申請款程序
    ，條件成就後付款時可供扣押金額為其工程合約金額516萬8
    仟元…」（附於同上99年度執行卷）。上訴人復於原審99年
    4月14日審理時陳稱：「（問：債務人有新台幣516萬8000元
    的承攬報酬的債權，有何爭執？）沒有爭執，如果債務人完
    成領款手續，我們確實有這樣的債務。」等語（見原審卷第
    11-12頁），並於本院100年3月1日言詞辯論時提出前開嘉溪
    鄉墓字第0990001636號函（見本院卷第120頁）。由上，可
    見上訴人或明白承認系爭工程款債權之存在，或表示尚未完
    成請款程序，該款項無法動支之默示承認。上訴人既明知時
    效完成，且於時效完成後之95年間、99年間及100年3月1日
    ，即於時效完成後逾5年、9年或10年，先後多次為債權之承
    認，顯見上訴人對於系爭工程款債權，係有所認識並予以承
    認，自屬明知時效完成之事實而仍為承認行為，其屬拋棄時
    效利益之默示意思表示，應即回復時效完成前之狀態，上訴
    人自不得再以時效業經完成為由拒絕給付，是本件上訴人以
    時效消滅為拒絕給付，即屬無據。
八、綜上，被上訴人主張其因執行法院核發移轉命令，而取得系
    爭工程款債權，既屬可採，而上訴人抗辯系爭工程款債權時
    效完成伊拒絕給付，則無可取。則被上訴人本於承攬契約之
    法律關係，請求上訴人給付工程款5,168,000元，為有理由
    ，應予准許。又按給付有確定期限者，債務人自期限屆滿時
    起，負遲延責任。給付無確定期限者，債務人於債權人得請
    求給付時，經其催告而未為給付，自受催告時起，負遲延責
    任。其經債權人起訴而送達訴狀，或依督促程序送達支付命
    令，或為其他相類之行為者，與催告有同一之效力。民法第
    229條第1、2項分別定有明文；又遲延之債務，以支付金錢
    為標的者，債權人得請求依法定利率計算之遲延利息。但約
    定利率較高者，仍從其約定利率；而應付利息之債務，其利
    率未經約定，亦無法律可據者，週年利率為百分之五；亦為
    同法第233條第1項及第203條所明定。查被上訴人請求上訴
    人應給付之金額，如前所述，因債權人受領遲延，依民法第
    238條之規定，且參照最高法院18年上字第2060號判例意旨
    ，上訴人原無須支付遲延利息。惟債權人受領遲延而使原已
    到期之給付處於給付無確定期限狀態，嗣債權人表示願意受
    領者，仍須催告債務人履行，債務人經催告而不履行，則自
    受催告時起始負遲延責任（最高法院86年度台上字第2998號
    判決參照）。依上開說明，則應認被上訴人請求上訴人給付
    系爭工程款，屬未定有給付之期限，則依前開說明，被上訴
    人請求自變更之訴請求狀（99年8月13日答辯狀為變更之訴
    之請求）繕本送達上訴人之翌日即99年8月18日（按該書狀
    於99年8月17日送達，有附於本院卷第54頁之送達證書可按
    ）起，按週年利率5%計算之利息，為有理由，應予准許，逾
    此範圍之請求，為無理由，應予駁回。
九、本件事證已明確，兩造其餘攻擊、防禦方法及舉證，因與本
    判決判斷結果，不生影響，爰未逐一論述，併此敘明。
十、據上論結，本件變更之訴為一部有理由，一部無理由，依民
    事訴訟法第79條，判決如主文。
中    華    民    國    100    年    5    月    24    日
                  民事第一庭    審判長法  官    丁振昌
                                      法  官    高明發
                                      法  官    李素靖
上為正本係照原本作成。
如不服本判決，應於收受送達後20日內向本院提出上訴書狀，其
未表明上訴理由者，應於提出上訴後20日內向本院補提出理由書
狀（均須按他造當事人之人數附繕本）上訴時應提出委任律師或
具有律師資格之人之委任狀；委任有律師資格者，另應附具律師
資格證書及釋明委任人與受任人有民事訴訟法第466條之1第1項
但書或第2項（詳附註）所定關係之釋明文書影本。如委任律師
提起上訴者，應一併繳納上訴審裁判費。
中    華    民    國    100    年    5    月    30    日
                                      書記官    李良倩
【附註】
民事訴訟法第466條之1：
(1)對於第二審判決上訴，上訴人應委任律師為訴訟代理人。但上
  訴人或其法定代理人具有律師資格者，不在此限。
(2)上訴人之配偶、三親等內之血親、二親等內之姻親，或上訴人
  為法人、中央或地方機關時，其所屬專任人員具有律師資格並
  經法院認為適當者，亦得為第三審訴訟代理人。
民事訴訟法第466條之2第1項：
  上訴人無資力委任訴訟代理人者，得依訴訟救助之規定，聲請
  第三審法院為之選任律師為其訴訟代理人。